【裁判字號】    99,上更(一),208
【裁判日期】    991109
【裁判案由】    偽造文書
【裁判全文】
臺灣高等法院臺中分院刑事判決     99年度上更(一)字第208號
上  訴  人
即  被  告  甲○○
選任辯護人  盧永盛律師
上列上訴人即被告因偽造文書案件，不服臺灣臺中地方法院96年
度訴字第1586號，中華民國97年7月31日第一審判決（起訴案號
：臺灣臺中地方法院檢察署96年度偵字第1060號），提起上訴，
經本院判決後，由最高法院發回更審，本院判決如下：
    主  文
上訴駁回。
    犯罪事實
一、甲○○於民國93年間擔任中山醫學大學健康管理學院醫務管
    理學系（下稱醫管系）助理教授兼系主任，並任該系之教師
    評審委員會（下稱系教評會）委員，負責審議有關該系教師
    之聘任、聘期、升等、停聘、不續聘、資遣原因認定、延長
    服務及其他依法應審議之事項等相關事宜；且系教評會開時
    應有三分之二以上委員之出席，方得開會，出席委員三分之
    二以上之同意，方得決議，委員應親自出席不得委託他人代
    表出席。而93年11月5日10時許，醫管系在A31系辦公室召開
    該系93學年度第1學期第2次系教評會，由甲○○擔任主席，
    該系系教評會5位委員中，僅有白佳原、廖宏昌出席，並由
    系祕書黃怡菁在場負責製作會議紀錄。會中除通過提案一即
    該系擬新聘黃松共為兼任副教授事宜（下稱黃松共案）外，
    關於提案二即醫管系姚秀韻兼任講師擬申請部定講師證書事
    宜（下稱姚秀韻案），與會之白佳原、廖宏昌均未表贊同，
    會後經黃怡菁再向白佳原、廖宏昌確認其等不同意，且未出
    席之外系其他2位委員周明仁、陳肅霖亦未表支持後，黃怡
    菁即據以製作該次會議紀錄，並依往例將未通過之姚秀韻案
    略去，僅就提案一之黃松共案提報該校健康管理學院之院秘
    書盧逸芸，供該院召開93學年度第1學期第5次教師評審委員
    會（下稱院教評會）之用。乃姚秀韻於黃怡菁將上開會議紀
    錄提交盧逸芸前，即先向盧逸芸表示關於其上開提案業經系
    教評會通過，致盧逸芸於接獲黃怡菁所製作並無姚秀韻案通
    過之會議紀錄後，生疑而直接向系主任甲○○確認。詎甲○
    ○竟向盧逸芸稱姚秀韻案有經系教評會通過，原會議紀錄內
    容之記載有誤，並基於偽造私文書之犯意，於94年1月6日院
    教評會召開前之某時，在不詳地點，於無製作權限下，冒黃
    怡菁之名義，偽造上開系教評會之會議紀錄，於黃松共案外
    ，不實增列「提案二：醫務管理學系姚秀韻兼任講師擬申請
    部定講師證書事宜，請討論。說明：(一)姚秀韻兼任講師已連
    續兩學期實際任教時數達18小時以上，符合相關規定，故擬
    申請部定講師證書（相關資料如附件）。系所決議：通過。
    」等內容，再持以行使，交予不知情之盧逸芸抽換，而附在
    上述系教評會之簽到紙後，提供院教評會審議，終經94年1
    月6日召開之院教評會及該校於94年1月18日召開之93學年度
    第1學期第4次教師評審委員會（下稱校教評會）決議通過，
    報教育部審查，而足生損害於黃怡菁及中山醫學大學、教育
    部審核教師資格之正確性。
二、案經法務部調查局臺中市調查站移送臺灣臺中地方法院檢察
    署檢察官偵查起訴。
    理    由
壹、證據能力部分：
一、本件被告以外之人即證人黃怡菁、白佳原、廖宏昌、周明仁
    、陳肅霖及盧逸芸於偵查中具結後向檢察官所為之陳述，經
    核均無顯有不可信之外部情況，故依刑事訴訟法第159條之1
    第2項之規定，均予採為證據。
二、又本案以下所引用之各項書證，均為檢察官所提出，固屬被
    告以外之人於審判外之陳述，惟業經當事人於審判程序同意
    作為證據（見原審卷第26頁、本院卷第23、38頁），本院審
    核各該書面作成時之情況，亦認為適當，故依刑事訴訟法第
    159條之5第1項之規定，皆予採為證據。
貳、實體部分：
一、訊之上訴人即被告甲○○固坦承於93年間擔任上述醫管系助
    理教授兼系主任及系教評會委員等職務，並於前開時、地召
    開系教評會時擔任主席，該次會議尚有系教評會委員白佳原
    、廖宏昌出席，且由系祕書黃怡菁在場擔任記錄，至另2位
    系教評會委員周明仁、陳肅霖並未實際與會，僅於會後在簽
    到紙上簽名；嗣94年1月6日召開之院教評會、94年1月18日
    之校教評會皆通過姚秀韻案等事實無訛。然矢口否認有何偽
    造私文書並持以行使之犯行，辯稱：姚秀韻前於92學年度由
    該校聘任為兼任講師，當時已符合申請部定講師證書之資格
    ，該次系教評會確有通過姚秀韻案，事後會議紀錄由黃怡菁
    製作，經其蓋用職章並簽名後，再由黃怡菁送交院教評會，
    其絕無偽造該次系教評會之會議紀錄而持以行使之犯行云云
    。另選任辯護人為被告辯護要旨如下：(一)依證人黃怡菁於偵
    、審中之證詞，可知系教評會委員於93年11月5日之會前即
    已獲黃怡菁送交姚秀韻案之資料，而當日會議時，與會人員
    及白佳原、廖宏昌均無表示不同意見，故該議案依理即當然
    通過，而續送院教評會審議，被告何來偽造文書之嫌；(二)又
    依黃怡菁之證詞，黃怡菁於系教評會後，始前往詢問白佳原
    、廖宏昌2人，而得知不同意之結果。此外，證人周明仁證
    述其並無在會議紀錄中書寫個人意見。故證人白佳原於96年
    11 月20日原審審理時所證述：主席提出姚秀韻案時，其他
    委員都有異議，他有看到周明仁有寫反對之字跡等語，顯有
    不實；(三)證人黃怡菁、白佳原、廖宏昌等人於偵、審中所為
    供述多有保留，且與事實矛盾者甚多，被告並無偽造該次會
    議紀錄，該次系教評會時，2項提案均有通過，確係事實云
    云。
    惟查：
  (一)、關於前揭犯罪事實欄所載被告於93年間在中山醫學大學醫
      管系所司職務，與該系教評會如何召開，及姚秀韻案應經
      前揭系教評會、院教評會、校教評會之逐級審議通過，再
      報教育部審查，暨94年1月6日召開之院教評會、同年月18
      日召開之校教評會，均有通過姚秀韻案，而報部審查等情
      節，除為被告供承無誤外，並有「中山醫學大學各系、所
      教師評審委員會設置辦法」、「中山醫學大學醫務管理學
      系教師評審委員會設置實施細則」、「中山醫學大學健康
      管理學院教師評審委員會設置實施要點」、「中山醫學大
      學教師評審委員會設置辦法」（以上見偵查卷第32－41頁
      ）、94年1月6日舉行之中山醫學大學健康管理學院93學年
      度第1學期第5次院教師評審委員會議紀錄（見偵查卷第72
      －78頁）、94年1月18日舉行之中山醫學大學93學年度第1
      學期第4次校教評會會議紀錄（見調查站移送卷第12－13
      頁）等書證資料附卷可證屬實。
  (二)、又本件系教評會之委員共有5人，包括被告、白佳原、廖
      宏昌、周明仁及陳肅霖，其中前3人均為醫管系之教師，
      後2人為外系之教師；93年11月5日10時許，在醫管系A31
      系辦公室，確有召開該系93學年度第1學期第2次系教評會
      ，由被告擔任主席，另有白佳原、廖宏昌等2位委員出席
      ，周明仁與陳肅霖則均無與會，僅事後在該次系教評會議
      簽到紙上簽名，當日系教評會計有2件提案，即黃松共案
      與姚秀韻案，由該系祕書黃怡菁在場負責製作會議紀錄；
      後來經院秘書盧逸芸提交院教評會審議之該次系教評會之
      會議紀錄，除登載黃松共案通過外，並有姚秀韻案即「提
      案二：醫務管理學系姚秀韻兼任講師擬申請部定講師證書
      事宜，請討論。說明：(一)姚秀韻兼任講師己連續兩學期實
      際任教時數達18小時以上，符合相關規定，故擬申請部定
      講師證書（相關資料如附件）。系所決議：通過。」之記
      載等事實，亦據被告肯認為真，並經證人白佳原、廖宏昌
      、周明仁、陳肅霖、黃怡菁、盧逸芸於檢察官訊問及原審
      審理時（陳肅霖除外）分別具結陳明在卷，先後一致，互
      核相符，且有上述之系教評會議簽到紙及會議紀錄各1紙
      在卷可參（見調查站移送卷第10、11頁）。又依盧逸芸結
      證內容觀之，上述卷附醫管系教評會會議紀錄，確係由被
      告以原紀錄有誤為由，加以抽換後所留存之紀錄。
  (三)、上開系教評會議之記錄人為黃怡菁，已為被告及白佳原等
      證人確認無誤，且有本件系教評會議簽到紙之記載（即調
      查站移送卷第10頁）足憑，已如上述。而會議紀錄為記錄
      人所製作之文書，記錄人乃唯一有權製作該文書內容者，
      由其本於會中耳目所見，據實記載會議中所見聞之與會者
      發言、討論及決議，而以其名義為忠實之記錄，並表明記
      錄人之姓名，以示負責。與會者包括會議主席對會議紀錄
      內容縱有意見，除可請求記錄者確認會議當時內容，由記
      錄人確認後加以增刪修改之外，並無在記錄人未同意及授
      權下，逕行抽換更動內容之權限。本案之系教評會會議紀
      錄，出席人員載明「如簽名冊（即簽到紙）」（見調查站
      移送卷第11頁），將簽名冊引用為會議紀錄之附件，簽到
      紙上則列明紀錄為黃怡菁，由此可知該會議紀錄與簽到紙
      為一體之文書，而該文書之製作權人為黃怡菁，該文書對
      外表徵黃怡菁製作之意旨，則除黃怡菁之外，關於會議紀
      錄內容，他人無權逕加更改。
  (四)、本件首應釐清者，厥為該次系教評會議時，證人白佳原、
      廖宏昌與被告究竟有無達成決議通過姚秀韻案；至於姚秀
      韻有無資格申請部定講師證書，乃至該系教評會向來對於
      此種申請案是否因具法定學歷及授課時數即均予通過，則
      悉為別一問題，此等問題與該次之系教評會在事實上有無
      決議通過姚秀韻申請部定講師證書案，乃屬不同之事，不
      可不辨。而依上(二)調查所得證之事實，93年11月5日10時
      許在醫管系A31系辦公室所召開之系教評會，實際在場者
      為被告、白佳原與廖宏昌等3位委員及紀錄黃怡菁共4人，
      除被告方面主張姚秀韻案有經通過外，其餘3人之說法如
      下：
    1.證人白佳原於偵查中結證稱：當天提案一之黃松共案，決
      議通過，提案二之姚秀韻案，在會議討論中只有被告同意
      ，他及廖昌宏都採保守異議之見解，其2人皆有向被告表
      示異議，未向被告表示同意通過此案等語（見偵查卷第21
      －22頁）。後於原審審理時仍結證稱：姚秀韻案當天沒有
      通過，當天會議中有對姚秀韻案提出討論，其他委員都有
      表示異議，此案只有被告一人同意等語（見原審卷第98、
      103、106頁）；前後所述一致，並無歧異。
    2.證人廖昌宏於偵查中結證稱：他記得會議當天有討論黃松
      共案及姚秀韻案，前者無異議通過，後者則因姚秀韻行事
      風格在系上有爭議，因此在會議當中，被告傾向同意，其
      餘我們兩位教授（指白、廖2人）則沒有共識，到會議結
      束都沒有任何共識等語（見偵查卷第22頁）。於原審審理
      時具結證稱：「（檢察官問：當時討論姚秀韻申請案之內
      容為何？）證人答：我忘了，詳細內容我無法清楚陳述」
      、「（檢察官問：該申請案是否有討論通過？）證人答：
      當時沒有共識」、「（檢察官問：沒有共識情節為何？）
      證人答：我只能說這個案件沒有共識」、「（檢察官問：
      就你認知，姚秀韻案是否有經過系教評會通過？）證人答
      ：沒有共識，通過要有通過之準則。因為要通過，要有三
      分之二（含三分之二）以上的委員出席，三分之二（含三
      分之二）以上的人同意」、「（檢察官問：所謂之同意，
      是以何方式表示？）證人答：同意就是要大家沒有什麼疑
      義」、「（檢察官問：如何認定大家同意？）證人答：現
      在我擔任系主任，我會確認好幾遍，當時有沒有同意，我
      是認為沒有共識」、「（辯護人問：姚秀韻案，當天會議
      中有無討論？哪些委員提出討論？）證人答：有討論，我
      、甲○○、白佳原有參加，陳肅霖沒有參加，討論姚秀韻
      案子，還有一個黃松共的案子，就這兩個案子」、「（辯
      護人問：會議當場有無表決？）證人答：我忘了」、「（
      辯護人問：當天你是否單純沈默？）證人答：我說沒有共
      識，因為事隔已久，我只能記得最重要的部分」等語（見
      原審卷第10 9、110、111頁）。經綜合參看廖昌宏先後之
      證詞，可知廖昌宏對於黃松共案明確指出無異議通過，但
      相對於姚秀韻案，廖昌宏先後均證稱「沒有共識」，而非
      肯認該案於會議中經決議通過，尤其依廖昌宏於原審為證
      時進一步闡明通過提案之準則須三分之二之出席數、三分
      之二之可決數，可知其當時對提案通過之門檻相當明瞭，
      是該次系教評會議時，倘姚秀韻案確有符合上述出席數及
      可決數而經決議通過，則廖昌宏斷無理由特別迴異於黃松
      共案之說法，而稱當時對姚秀韻案「沒有共識」，故不論
      廖昌宏不願正面迎答姚秀韻案有無通過之內心動機為何，
      依其真意，所謂沒有共識之語，實係並未通過之意甚明。
    3.證人黃怡菁於偵查中係結證稱：該次系教評會議時，被告
      就該二提案均無詢問白、廖2人有無異議，白、廖皆無明
      顯表示，但臉色都很凝重；會後她有詢問白、廖2人，其
      等就黃松共案均同意，就姚秀韻案均表示不同意等語（見
      偵查卷第45－46頁）。於原審審理時亦結證稱：當時被告
      只是提出姚秀韻案，這個案子程序就結束了，姚秀韻案只
      有提出，沒有討論及表決，白、廖2人在會中對該案沒有
      表示意見，但白、廖2人於會前及會後均表示反對等語（
      見原審卷第56－57頁）。
  (五)、本院參酌中山醫學大學各系、所教師評審委員會設置辦法
      第四條規定：系、所教評會開會時應有三分之二以上委員
      之出席，方得開會；出席委員三分之二以上之同意，方得
      決議。委員應親自出席不得委託他人代表出席。及會議規
      範（民國54年7月20日修正）第55條規定：「表決之方式
      ：表決應由主席就左列方式之一行之，但出席人有異議時
      ，應徵求議場多數之意見決定之。一、舉手表決。（或用
      機械表決。）二、起立表決。三、正反兩方分立表決。四
      、唱名表決。唱名表決之方式，如經出席人提議，並得五
      分之一以上之贊同，即應採用。出席人應名時，應起立答
      應「贊成」，「反對」或「棄權」。如未應名，再唱一次
      ，但不得三唱。五、投票表決。前項第五款，除對人之表
      決應採無記名投票外，對事之表決，以記名投票表示負責
      為原則。」第56條規定：「通過與無異議認可：一、通過
      ：以表決之方式，獲得多數之贊同者。二、無異議認可：
      第六十條所列之事項，得由主席徵詢議場有無異議。稍待
      ，如無異議，即為認可。如有異議，仍須提付討論及表決
      ，但經主席徵詢無異議並已宣佈認可後，不得再行提出異
      議。無異議認可之效力與表決通過同。」第60條規定：「
      無異議認可之事項：左列各款，得由主席徵詢全體出席人
      意見，如無異議，即為認可，如有異議，仍應提付討論及
      表決。一、宣讀會議程序。二、宣讀前次會議紀錄。三、
      依照預定時間宣布散會或休息。四、例行之報告。第五十
      八條所定以獲參加表決之多數為可決之議案，得比照前項
      規定以徵詢無異議方式行之，但主動議及修正動議，不在
      此限。」則本件上開醫管系教評會開會時，既未經全部委
      員三分之二以上之出席（即至少應有四人出席），依上揭
      教師評審委員設置辦法第四條規定，已不能成會，遑論決
      議。而就姚秀韻案，縱依會後詢問各系教評委員意見，以
      補正方式追認，依上開規定之意旨解釋，至少亦應有三人
      以上之同意，始可能追認該未合程序規定之議案。然則：
    1.當時系教評會就姚秀韻案能否決議通過，或事後以補正方
      式追認未合程序之議案，不論被告所持主張為何，顯繫於
      白佳原、廖宏昌2人意向而定，若此2人均不同意，則姚秀
      韻案即不可能經決議或事後追認通過，而白、廖2人於當
      時是否同意此案，又以求諸於其等之說法，最能廓清事實
      。尤其，至本院審結時止，並無任何證據資料顯示被告與
      白、廖2人有何恩怨糾葛，致其等可能有蓄意誣陷被告之
      虞，且以白、廖2人均在大學殿堂擔任教席，身為高級知
      識份子，其等之道德及學術良心信在常人之上，復經於偵
      、審中迭次具結之擔保，故其2人先後一致、互核相符之
      證詞，斷無不能採信之理。換言之，姚秀韻案顯有於該次
      系教評會議中經提出討論，且白、廖2人俱非無異議可決
      ，事後會議記錄人黃怡菁確認時，亦明確表示不同意。
    2.證人黃怡菁雖證稱該次會議時有關姚秀韻案未經討論及表
      決；惟黃怡菁於偵查中曾另以信件陳述案情（見偵查卷第
      55－58頁），其中頗多與姚秀韻及被告間過去糾結之陳述
      及認其遭受迫害匪淺等用詞，以其自曝之立場而言，相較
      於前1.本院所說明何以採信白、廖2人之心證，確有充分
      之理由足以使人懷疑黃怡菁所言姚秀韻案未經討論及表決
      等語，恐非事實，不宜遽採，故儘管黃怡菁此部分證詞與
      白、廖2人所言者有所出入，但尚不妨害本院就姚秀韻案
      有無通過之事實認定。
    3.既然證人白佳原、廖昌宏當時對姚秀韻案均未表同意，事
      實上此案即未經該系教評會決議通過，亦未依事後追認方
      式補正。從而，前(二)所載本件系教評會議紀錄中有關姚秀
      韻案，即「提案二：醫務管理學系姚秀韻兼任講師擬申請
      部定講師證書事宜，請討論。說明：(二)姚秀韻兼任講師已
      連續兩學期實際任教時數達18小時以上，符合相關規定，
      故擬申請部定講師證書（相關資料如附件）。系所決議：
      通過。」等會議紀錄內容，即與事實不符。且選任辯護人
      所為被告辯解該次系教評會議就姚秀韻案亦決議通過等語
      ，也無採予被告有利之認定。
  (六)、姚秀韻於院教評會召開前，且早於黃怡菁將系教評會之會
      議紀錄提交給盧逸芸前，即已先向盧逸芸表示關於其提案
      已由系教評會通過云云，然黃怡菁所製作提交給院秘書盧
      逸芸之書面會議紀錄，並未記載通過姚秀韻案，盧逸芸遂
      直接找被告確認，被告聲稱姚秀韻案有通過，並要補送更
      正後之會議紀錄給盧逸芸等事實，業經盧逸芸於原審審理
      時明確證述在卷（見原審卷第141－143頁）。而證人白佳
      原於偵查中也證稱：開會過後幾天，系祕書黃怡菁有親自
      將會議紀錄給我，我記得姚秀韻申請講師證書的會議紀錄
      是不通過，我很確定，但我並沒有留下該會議文書，該文
      書顯然與檢察官提示的會議紀錄（即調查局移送卷第11頁
      ）不同等語（見偵查卷第21頁）。可見黃怡菁原始製作之
      會議紀錄與實情相符，且非目前卷存之系教評會會議紀錄
      ；再根據上述盧、白2人之證詞，更足以確定證人黃怡菁
      於偵查中證稱：「我在院會開會前就得知會議紀錄已經被
      變造，但如何拿到變造資料我已經忘記了，我確認檢察官
      卷內的會議紀錄提案二部分絕對不是我所寫，但是是模仿
      我一般做會議紀錄的語法」（見偵查卷第46頁第19－22行
      ），及於原審審理時所結證：「（檢察官問：會議紀錄是
      否要交系主任作確認？）證人答：要，就是所有的人表示
      完意見後，我再將記載通過或是不通過之會議紀錄交給所
      有開會成員確認」、「（檢察官問：你向開會成員確認會
      議結果，你如何認定無誤而送交盧逸芸處？）證人答：他
      們全體確認過後，我就送盧逸芸」、「（檢察官問：你最
      後如何紀錄會議紀錄？）證人答：我拿給甲○○看後，他
      只有說好，所以幾天後，我就將姚秀韻申請部定講師案之
      資料退還給姚秀韻。最後的會議紀錄內容就沒有姚秀韻案
      ，我送給甲○○確認後，就送院了」、「（檢察官問：通
      常甲○○如何確認你的最後會議紀錄？）證人答：我會拿
      書面給甲○○看，他不會再簽名或蓋章」、「（檢察官問
      ：你把案件以電子及書面送盧逸芸後，盧逸芸是否會再向
      你作確認？）證人答：會，當時盧逸芸還有打電話給我，
      問我為何姚秀韻的案件沒有在裡面，我回答說該案沒有通
      過」等語（見原審卷第58、59、60頁），顯屬事實。故本
      件系教評會之會議紀錄，確已遭人假冒黃怡菁之名義，不
      實增列提案二部分，而偽造姚秀韻案經決議通過之內容，
      並行使交付給不知情之盧逸芸抽換以供院教評會審議之用
      ，至為明確。
  (七)、依上述已得證之事實，被告對姚秀韻案於系教評會未經決
      議通過，亦未以事後追認方式補正，就黃怡菁原始製作之
      會議紀錄並無姚秀韻案通過之記載等事實，均非常明瞭；
      惟其竟向盧逸芸告稱姚秀韻案有於系教評會決議通過，並
      將補送更正後之會議紀錄給盧逸芸，盧逸芸也果真收到如
      前述不實增列提案二即姚秀韻案經決議通過之會議紀錄而
      抽換供院教評會審議之用。且就姚秀韻案，被告還有於94
      年1月6日之院教評會時列席說明提案乙節，亦經盧逸芸及
      時任中山醫學大學健康管理學院院長之證人王進崑於原審
      結證無誤（見原審卷第137頁、第156頁背面）。則從上述
      事實演變之過程以觀，前揭遭偽造之會議紀錄，容係被告
      之蓄意支配所使然；本院因認即係被告基於偽造私文書之
      犯意，於94年1月6日院教評會召開前之某時，在不詳地點
      所偽造，並據以行使，而此等行為當然足生損害於黃怡菁
      個人及中山醫學大學、教育部審核教師資格之正確性。
  (八)、至證人姚秀韻雖有於原審審理時證稱：白佳原曾向她恭賀
      通過講師證申請案，但她無法確定是何時，推測應該是教
      評會之後等語（見原審卷第68頁），惟經原審以此質諸白
      佳原，而據其陳述就此完全沒有印象（見原審卷第107 頁
      ）；則事之有無既難確認，即無從僅執此一端而推翻本院
      前開心證，遽認姚秀韻案於系教評會時有經決議通過。另
      證人即時為醫管系研究生之顏志偉固亦於原審審理時證稱
      ：他曾見過白佳原很高興地從外面走廊走進來，跟姚秀韻
      恭喜，並說什麼時候要請大家吃飯等語（見原審卷第72頁
      ），然經進一步詰問證人顏志偉後，顏志偉對於白佳原當
      時恭喜何事及其恭喜之時間等諸多問題，均無能再為確認
      （見原審卷第73－74頁），故以此等模糊、不具體之證詞
      ，當然也無法給予被告任何有利之判斷。又證人白佳原未
      出席院教評會，就姚秀韻案發出更正或撤回聲明，其原因
      無論係如其所陳因不想引起衝突，或其他事由，均不能因
      而反推其於系教評會時同意通過該案由。
  (九)、綜合上述，本件事證明確，被告偽造私文書而持以行使之
      犯行，已足可認定；前開所為無罪之辯解，因非事實，尚
      無可採。
二、查被告犯本件之罪後，刑法已於94年1月7日修正，並於同年
    2月2日公布，且自95年7月1日施行。按行為後法律有變更者
    ，適用行為時之法律，但行為後之法律有利於行為人者，適
    用最有利於行為人之法律，修正後即現行刑法第2條第1項訂
    有明文。次按比較新舊法，應就罪刑有關之共犯、未遂犯、
    想像競合犯、牽連犯、連續犯、結合犯，以及累犯加重、自
    首減輕暨其他法定加減原因（如身分加減）與加減例等一切
    情形，綜其全部罪刑之結果而為比較，亦有最高法院95年5
    月23日第8次刑庭會議決議可資參照。而被告於本件犯罪時
    之刑法第41條第1項前段係規定：「犯最重本刑為五年以下
    有期徒刑以下之刑之罪，而受六個月以下有期徒刑或拘役之
    宣告，因身體、教育、職業、家庭之關係或其他正當事由，
    執行顯有困難者，得以一元以上三元以下折算一日，易科罰
    金。」且被告行為時之易科罰金折算標準，即修正前罰金罰
    鍰提高標準條例第2條前段（現已刪除），就其原定數額提
    高為1百倍折算1日，故本件被告行為時之易科罰金折算標準
    ，應以銀元3百元折算1日，經折算為新臺幣後，應以新臺幣
    9百元折算為1日。然95年7月1日修正公布施行之刑法第41條
    第1項前段則規定：「犯最重本刑為五年以下有期徒刑以下
    之刑之罪，而受六個月以下有期徒刑或拘役之宣告者，得以
    新臺幣一千元、二千元或三千元折算一日，易科罰金。」比
    較修正前後之易科罰金折算標準，顯以95年7月1日修正公布
    施行前之規定，較有利於被告。故本件應依刑法第2條第1項
    前段，適用上述修正前之刑法對被告論罪科刑。核被告所為
    ，係犯刑法第216條、第210條之行使偽造私文書罪；其偽造
    後復持以行使，偽造之低度行為應為行使之高度行為所吸收
    ，不另論罪。
三、原審法院因認被告罪證明確，適用刑法第216條、第210條，
    及修正前刑法第41條第1項前段規定，審酌被告具有高學歷
    ，並在大學擔任教職，行為處世理應更知謹守份際，乃其處
    理行政事務不從溝通著手，竟蠻橫偽造會議紀錄，可責性自
    較常人為高，復矢口否認行，犯後態度也非可許，惟所生危
    害畢竟不大，遂再斟酌其素行良好及犯罪之動機、手段、方
    法等一切有利、不利之情狀後，量處有期徒刑4月，並諭知
    易科罰金之折算標準，以示懲儆。又明被告犯罪之時間在
    96年4月24日之前，且經宣告有期徒刑4月，故依中華民國九
    十六年罪犯減刑條例第2條第1項第3款之規定，減其刑期2分
    之1，及諭知易科罰金之折算標準。至被告所偽造之會議紀
    錄，因非違禁物，復其所有，無由宣告沒收。核其認事用法
    均無違誤，量刑亦屬妥適，應予維持。被告上訴意旨否認犯
    行，並執陳詞指摘原判決不當，並無理由，應予駁回。
據上論斷，應依刑事訴訟法第368條，判決如主文。
本案經檢察官乙○○到庭執行職務。
中    華    民    國    99    年    11    月    9     日
            刑事第二庭    審判長法  官  邱 顯 祥
                                法  官  張 國 忠
                                法  官  王 鏗 普
以上正本證明與原本無異。
如不服本判決應於收受送達後十日內向本院提出上訴書狀，其未
敘述上訴理由者，並得於提起上訴後十日內向本院補提理由書狀
(均須按他造當事人之人數附繕本)「切勿逕送上級法院」。
                                書記官  陳 桂 芬
中    華    民    國    99    年    11    月    9     日

司法院資訊處製作；財團法人民間司法改革基金會備份。
